【裁判字號】    92,上訴,380
【裁判日期】    920428
【裁判案由】    誣告等
【裁判全文】
臺灣高等法院高雄分院刑事判決                    九十二年度上訴字第三八號
    上  訴  人
    即  自訴人  乙○○
    代  理  人  丁○○  律師
                己○○
                丙○○
    被      告  戊○○
    選任辯護人  鄭國安  律師
                吳麗珠
                陳炳彰
右上訴人因被告誣告等案件，不服臺灣高雄甲方法院九十年度自字第二０六號，中華
民國九十一年十二月二十七日第一審判決，提起上訴，本院判決如左：
    主  文
上訴駁回。
    理  由
一、自訴意旨略以：
  (一)自訴人乙○○為百安人力資源管理顧問有限公司（下稱百安公司）之外籍家庭監
    護工（下稱外勞）業務員，負責向申請僱用外勞之雇主收取按月支付之外勞借貸
    款（即仲介費），被告戊○○為百安公司之負責人，詎被告因外勞轉接問題擋其
    財路而心生怨恨，遂製作不實之文書內容為不實指述並散布於眾，足以生損害於
    自訴人名譽，此合先敘明。
  (二)被告於民國九十年三月二十二日以百安公司股東會之名製作函件，並行文行政院
    勞工委員會、百安公司之所有雇主、高雄市人力仲介商業同業工會、高雄市政府
    勞工局、高雄縣政府勞工局、高雄縣（市）警察局外事科等機關單位不實指摘自
    訴人「非經百安公司同意向客戶收取款項，並私自侵佔，且常欺騙客戶說，很多
    仲介也都這樣私下轉接客戶．．．」等語，惟查被告上開指摘均與事實不符，自
    訴人並無侵佔百安公司任何款項，被告蓄意做不實指摘意圖以製作函件之形式散
    布於各機關單位，其目的無非令同業不敢再聘用自訴人並毀損自訴人名譽以達其
    挾怨報復之目的。
  (三)被告指摘之言論非刑法第三百一十一條所規定不罰之情形更非善意而為發表，且
    係明知而故意向有偵查權限機關誣指自訴人犯侵占罪，核其行為與刑法第三百一
    十條第二項規定之加重誹謗罪及第一百六十九條第一項誣告罪之構成要件合致等
    語。
二、按犯罪事實應依證據認定之，無證據不得推定其犯罪事實；又不能證明被告犯罪
    者，應諭知無罪之判決，刑事訴訟法第一百五十四條及第三百零一條第一項分別
    定有明文。又事實之認定，應憑證據，如未能發現相當證據，或證據不足以證明
    ，自不能以推測或擬制之方法，為裁判之基礎（最高法院四十年台上字第八六號
    判例參照）。又按誣告罪之成立，須其申告內容完全出於憑空捏造虛構，若所申
    告尚非全然無因，或懷疑有此事實而為申告，祇因缺乏積極證明致被誣告人不受
    訴追處罰者，雖不能證明其所訴係屬實在，然尚無積極證據證明其確係故意虛構
    者，則告訴人本缺乏誣告之故意，尚難遽以誣告罪責論處（最高法院四十三年臺
    上字第二五一號、四十四年臺上字第八九二號、四十六年臺上字第九二七號判例
    意旨可參）。再按刑法第三百十條第一項及第二項誹謗罪即係保護個人法益而設
    ，為防止妨礙他人之自由權利所必要，符合憲法第二十三條規定之意旨。至刑法
    同條第三項前段以對誹謗之事，能證明其為真實者不罰，係針對言論內容與事實
    相符者之保障，並藉以限定刑罰權之範圍，非謂指摘或傳述誹謗事項之行為人，
    必須自行證明其言論內容確屬真實，始能免於刑責。惟行為人雖不能證明言論內
    容為真實，但依其所提證據資料，認為行為人有相當理由確信其為真實者，即不
    能以誹謗罪之刑責相繩（司法院大法官會議第五０九號解釋文意旨足參）。
三、本件自訴人認被告涉有前揭加重誹謗及誣告之罪嫌，無非係以被告曾行文行政院
    勞工委員會等機關單位不實指摘自訴人私下非法轉讓外勞，並欺騙客戶很多仲介
    也都這樣私下轉移客戶，且侵占公司款項等情，並以百安公司函為據。然訊據被
    告堅決否認有何被訴加重誹謗及誣告之犯行，辯稱：伊並未於九十年三月二十二
    日發函予行政院勞工委員會等機關單位，該份函文上之簽名章係已報廢不再使用
    之印章，伊僅於九十年四月二日回函予勞委會答覆自訴人非法轉讓外勞之事項；
    再者，自訴人確有該函所指非法轉讓外勞，並侵占向客戶收取應繳予公司之款項
    ，且欺騙客戶私下轉讓外勞不會違法之行為；關於自訴人「違反就業服務法」係
    警方查獲自訴人非法仲介外勞予雇主張恆華、蔡金玉及李潘米英，先後由高雄市
    政府警察局前鎮分局及高雄縣警察局林園分局移送台灣高雄甲方法院檢察署檢察
    官偵查，而關於自訴人「侵占」百安公司之業務上收入款項及「偽造文書」（偽
    造雇主簽署之切結書）部分因係百安公司檢具事證向前述檢察官提出告訴，並經
    判決認定自訴人確有業務侵占犯行，而判處自訴人有期徒刑六月確定等語。
四、經查：
  (一)高雄市人力仲介商業同業公會、高雄市政府勞工局確曾收到百安公司九十年三月
    二十二日人資字第０三０二號函，其內容並述及自訴人有非法轉讓外勞、侵占向
    客戶收取應繳予公司之款項、欺騙客戶私下轉讓外勞不會違法之行為等情，有高
    雄市人力仲介商業同業公會九十二年三月十九日九十二中高人仲字第９２０１４
    號函、高雄市政府勞工局九十二年四月三日高市勞局三字第０９２０００５２９
    ９號函及所附上開函文各一份附卷可稽（見本院卷第八三至八六頁、八九至九三
    頁），觀諸上開函文其上並蓋有被告即「總經理戊○○」之簽名章，而該簽名章
    與被告自承屬實之百安公司九十年四月二日人資字第０一三三號函上之「總經理
    戊○○」簽名章相符，是被告所辯該函文非伊所發出云云，並不足採。
  (二)被告固有寄發上開函文之舉，然該函文所指摘自訴人之違法情事，被告是否僅係
    憑空捏造虛構，或有相當理由確信其為真實，茲分述如下：
  １非法轉讓外勞部分：自訴人因百安公司之業務員曹麗雪，於八十九年七月間，為
    原雇主邱陳賃申辦引進印尼籍外勞ＳＥＰＴＩＡＷＩＬＥＳＴＡＲＩＷＩＲＯＷ
    Ｏ（簡稱ＳＡＬ），邱陳賃因條件不合不予僱用，曹麗雪將該外勞交給自訴人處
    置，自訴人卻基於意圖營利之概括犯意，未經辦理轉換雇主之轉出手續，於八十
    九年七月二十六日，媒介該外勞非法為張恆華受雇工作，在其位於高雄市○○區
    ○○路一七八號十三樓之住處，照顧張恆華重病之母等家庭幫傭工作；而自訴人
    復明知原雇主李素真、陳青原所僱用之外勞（中文譯名尤莉等二名），其原雇主
    因故均無意再僱用，竟承前同一概括犯意，於八十九年八月間、九十年一月間，
    在高雄市區等甲先後未經辦理轉換雇主之轉出手續，即媒介該二名外勞非法為其
    他雇主從事家庭幫傭工作；另自訴人亦明知李潘米英不符申請外勞家庭監護工之
    條件，竟以符合資格之蔡金玉名義，申請引進印尼籍外勞ＧＲＥＥＳＪＥ（中文
    譯名格西），於九十年一月二十日，媒介該外勞非法為李潘米英工作，在高雄市
    新興區○○○路一之二十號李潘米英住處，擔任掃甲、洗衣之幫傭等情，業經本
    院以其連續意圖營利而違反任何人不得媒介外國人非法為他人工作規定，而判處
    有期徒刑三月確定，此有本院九十一年度上訴字第一二０九號刑事判決一份附卷
    可稽（見本院卷第一三七至一五七頁），是自訴人確有非法轉讓外勞之情事。
  ２侵占向客戶收取之款項部分：自訴人於八十九年五月間起，連續在高雄市區先後
    向申請僱用外勞之雇主林永盛（即林研孜）、楊國鎮、楊錦江、唐美桂，所收取
    之外勞借貸款（即仲介費）共計八萬元，多次以變易持有為所有之意思予以侵占
    入己，得手後供己花用一節，亦經本院以其連續意圖為自己不法之所有，而侵占
    對於業務上所持有之物，而判處有期徒刑六月確定，此亦有上開判決附卷足稽。
    至於上開函文尚提及自訴人侵占雇主張維毅、蔡瑞蘭所交款項部分，雇主張維毅
    、蔡瑞蘭業已於八十九年間將仲介費四萬元及三萬元分別交予自訴人，此有該二
    人所簽名之帳款核對證明二份附卷足稽（見原審卷第四０一、四０二頁），參以
    自訴人於同期間連續侵占向客戶收取之款項，業如上述，是縱本院另案審理結果
    ，認此部分並無積極證據足認被告有業務侵占之犯行，然被告應有相當理由確信
    其為真實，而非憑空捏造虛構。
  ３欺騙客戶私下轉讓外勞不會違法部分：證人李潘米英因自訴人告知「很多仲介也
    都這樣私下轉移客戶，不會違反就業服務法」，始接受他人私下轉移之外勞一節
    ，有其所確認簽名之確認函附卷可稽（見原審卷第三八頁），此亦經證人李潘米
    英於原審到庭證稱：「卷附確認函是我親自簽名，內容是真的；我記得自訴人是
    在九十年年初之前就來找我，自訴人對我說很多人都這樣子。」（見原審卷第三
    八二頁）等語，核與證人即警員陳紹良到庭證稱：「在我承辦的自訴人違反就業
    服務法的案件，雇主的說法，是說自訴人告訴他們（雇主）由她（自訴人）一手
    承辦，沒有問題。」（見原審卷第六四頁）、「我查到時，李潘米英有說過那樣
    的話（即自訴人曾說得由自訴人承辦轉讓外勞之事宜）」（見原審卷第三八四頁
    ）等語及被告所稱「公司員工曹麗雪、陳姿伶對我說（自訴人對李潘米英說過很
    多人在非法僱用外勞），時間在二月底至三月初左右，他們一查到有問題就告訴
    我」（見原審卷第三八三頁）等語相符，是被告此部分指摘情節，亦屬有據。
  (三)綜上所述，依被告所提前揭證據資料，已足認被告有相當理由確信其為真實，而
    被告另案告訴自訴人侵占罪部分，亦經本院判決自訴人有罪確定，業如上述，是
    自訴人聲請向行政院勞工委員會調閱「雇主聘僱外籍勞工申請表」部分（見本院
    卷第一０五頁），本院認已無再予調查之必要，附此敘明。是被告所為，揆諸前
    開最高法院判決及大法官解釋意旨，尚難以誣告或誹謗等罪之刑責相繩。
五、原審以不能証明被告犯罪，依法諭知無罪，核無不合。上訴人即自訴人提起上訴
    ，指摘原判決不當，為無理由，應予駁回。
據上論斷，應依刑事訴訟法第三百六十八條，判決如主文。
中    華    民    國      九十二      年       四       月     二十八   日
                              臺灣高等法院高雄分院刑事第六庭
                                  審判長法官  王憲義
                                        法官  范惠瑩
                                        法官  張意聰
右正本證明與原本無異。
本件加重誹謗罪部分，不得上訴。
其餘部分如不服本判決應於收受本判決後十日內向本院提出上訴書狀，其未述上訴
理由者，並得於提起上訴後十日內向本院補提理由書狀（均須按他造當事人之人數附
繕本)「切勿逕送上級法院」。
                                      書記官  王婉蓉
中    華    民    國      九十二      年       四       月     二十八   日


司法院資訊處製作；財團法人民間司法改革基金會備份。
